【裁判字號】    95,台上,3149
【裁判日期】    950608
【裁判案由】    貪污
【裁判全文】
最高法院刑事判決            九十五年度台上字第三一四九號
    上  訴  人  台灣高等法院檢察署檢察官
    被      告  甲○○
                        號2樓.
                乙○○
                        3樓
    上 列二 人
    共      同
    選任辯護人  吳義雄律師
    被      告  丙○○
                        巷9號.
                丁○○  男民國.
                        身分證.
                        住台北市○○區○○路160巷15之1號
                        4樓
    共      同
    選任辯護人  廖信憲律師
上列上訴人因被告等貪污案件，不服台灣高等法院中華民國九十
四年六月十五日第二審判決（九十三年度上訴字第三二一八號，
起訴案號：台灣板橋地方法院檢察署八十九年度偵字第一六九三
二號），提起上訴，本院判決如下：
    主  文
原判決撤銷，發回台灣高等法院。
    理  由
本件原判決以公訴意旨略稱：被告甲○○前係台北縣蘆洲市公所
主任祕書兼民政課長，有協助市長綜理市政及核定各項採購案及
收支憑證等職務；被告乙○○前係蘆洲市公所秘書室總務，有辦
理工程發包及採購物品等職務，均係依據法令從事公務之人員。
被告丙○○、丁○○（原名徐惠）分別係媚之蒂國際企業有限公
司（下稱媚之蒂公司）之負責人及總經理，經營一般進出口貿易
及代理國內外產品投標報價等業務，均為從事業務之人。甲○○
因與丙○○熟識並有金錢往來，其與乙○○自民國八十七年九月
間起經辦蘆洲市公所各項禮品採購案時，為使媚之蒂公司順利得
標，竟事先與丙○○、丁○○內定所採購商品之規格，排除其他
廠商參與投標之機會，復未依規定之採購程序辦理，而任由媚之
蒂公司偽造其他廠商之估價單參加投標，其情形如下：(1)、蘆洲
市公所為慶祝八十七年度教師節，擬以新台幣（下同）二百五十
萬元經費（嗣追加為二百七十萬元）採購禮品贈與轄內一千四百
六十三名教師。丙○○於同年七月間透過管道獲悉蘆洲市公所擬
議採購旅行箱及其規格後，即於同年九月十二日先向益鑫皮件公
司訂購同一規格之旅行箱。而甲○○、乙○○決定採購旅行箱後
，竟遲至同年月十七日始張貼該採購案招標公告，並故意迴避台
北縣政府所頒「二百五十萬元以上之採購案應採公開招標」之規
定，逕以公告比價方式辦理。媚之蒂公司亦自行覓得盈勵興業有
限公司及尚好百貨行二廠商陪標，以求形式上符合三家廠商比價
之規定。而程、王二人為協助媚之蒂公司得標，竟於同年九月二
十三日下午五時公告期滿前，始通知台北縣商業同業公會轉知該
公會會員於當日以前至蘆洲市公所領取圖說，並將應於翌（二十
四）日參與競標之函文交付秘書室以平信郵寄，致使其他廠商無
法及時參與投標，而使媚之蒂公司在無其他廠商競標之情形下，
以二百四十七萬五千元得標（底價二百六十萬元）。程、王二人
事後驗收時竟又違反「機關營繕工程及購置定製變賣財物稽察條
例」規定，將不符契約驗收項目之「鋼珠筆」一併結案並核款予
媚之蒂公司，使該公司獲取約一百五十萬元之不合理利潤。(2)、
蘆洲市公所於八十七年八、九月間，編列預算五百二十餘萬元辦
理重陽節敬老禮品採購案。程、王二人為圖利媚之蒂公司，竟事
先將預定採購毛毯五千五百七十條作為禮品之訊息洩露予媚之蒂
公司，使丙○○得以預先探詢王田毛紡織股份有限公司（下稱王
田公司）有該上開數量之毛毯存庫，而上開禮品採購案於同年九
月二十八日經市長核定後，丙○○隨即於同年十月一日向王田公
司簽約訂購毛毯五千五百七十條。蘆洲市公所於同年月二日將上
述重陽節禮品案公告招標，其公告採購之標的、規格及數量，竟
與媚之蒂公司事先向王田公司所訂購之毛毯數量及規格相同，且
限定廠商須於得標後八日內交貨，惟一般紡織業生產前開數量之
毛毯須二個月以上，致使其他廠商因無法於限期內交貨而未能參
加投標。顏、徐二人為達成三家以上廠商參與投標之形式，除向
鉅谷企業有限公司（下稱鉅谷公司）借用牌照參與陪標外，並偽
造詠情國際企業有限公司（下稱詠情公司）及負責人鄭淑女（現
已改名為鄭淨文）之印章，用以偽造該公司之標單、估價單、切
結書及退還押標金申請書等投標文件，持向蘆洲市公所投標。嗣
媚之蒂公司果於同年十月十二日，以四百六十七萬八千八百元得
標（底價為四百九十萬元），並於同年月十七日至二十日陸續交
貨，計獲利約二百五十萬元。(3)、蘆洲市公所為慶祝八十八年兒
童節，編列一百九十萬元預算採購禮品贈與轄內國小學童，經市
長批示應依「公告比價」之方式辦理。程、王二人即與丙○○商
議，由媚之蒂公司於八十八年三月中旬先向龍和文具股份有限公
司（下稱龍和公司）洽購文具五千組（每組單價六十五元），再
將該文具禮品規格交由乙○○列入招標規範中。而程、王二人為
協助媚之蒂公司得標，除將底價一百八十九萬元洩露予媚之蒂公
司外，並由乙○○擅將市長核定之「公告比價」方式另簽文由甲
○○批示改以「通訊比價」方式辦理。而丁○○復提供龍和公司
及明德辦公室用品公司（下稱明德公司）之資料予乙○○，作為
該公所郵寄邀商比價公函之廠商。惟該公函並未依正常程序發文
，而係由丁○○於同年三月二十六日開標當日私自向該公所發文
小姐取回，並將媚之蒂公司及前開二家公司之投標單及押標金支
票交予予乙○○，以符合三家廠商比價之形式。嗣媚之蒂公司果
以一百八十八萬六千四百十元得標，但因蘆洲市公所事後刪減採
購預算，僅支付貨款一百十七萬餘元。(4)、蘆洲市公所自八十七
年三月間至八十八年六月間，共發包約三十件禮品採購案。除前
述三件外，尚有八十七年度兒童節、老人慶生紀念品、大專兵抽
籤紀念品、畢業班市長獎狀、組團赴日本龍崎市訪問禮品、端午
節禮品、蘆洲市國小縣級比賽優異禮品、蘆洲市績優教師紀念品
、八十七役男體檢紀念品、聯合服務中心月曆鐘、七夕活動情人
節禮品、鑽石婚紀念品、韓國青少年訪問團禮品、清潔人員中秋
節禮品、八十八年員工端午節紀念品及市長贈優秀畢業生紀念品
等二十七件採購案。程、王二人均違反規定程序辦理招標，亦未
進行市場訪價，而私下指定由媚之蒂公司承包，並由該公司另覓
兩家廠商陪標而得標，此部分圖利金額計達一百萬餘元；合計前
述三十件採購案圖利媚之蒂公司之金額高達六百餘萬元等情。因
認被告等均涉犯貪污治罪條例第四條第一項第三款購辦公用物品
舞弊罪嫌。丙○○、丁○○另涉犯刑法第二百十六條、第二百十
條之行使偽造私文書罪嫌。惟經審理結果，認為尚不能證明被告
等犯罪，因而撤銷第一審科刑之判決，而改為被告等均無罪之諭
知，固非無見。
惟查：(一)、按證據雖已調查，但若有其他必要部分未予調查者，
即與未經調查無異，如遽行判決，仍難謂無應於審判期日調查之
證據而未予調查之違法。原判決理由以：被告甲○○、乙○○就
前揭各項採購案，或未辦理公開招標，或未依規定公告比價，或
未依規定實質訪價，甚至遲延寄發邀商比價之公文，固有違當時
有效之「機關營繕工程及購置定製變賣財物稽察條例」，及台北
縣政府辦理營繕工程及購置、定製、變賣財物方式之「內部審核
處理準則」之規定，而應受行政處分。但渠等並無浮報價額、數
量、收取回扣或其他類此舞弊之情事，且媚之蒂公司均係以底價
以下之價格標得上述採購案，事後又已依約交貨，其所請領之款
項應屬合法利益，自不能僅以程、王二人辦理採購案之程序違反
規定，遽論以貪污治罪條例第四條第一項第三款之購辦公用物品
舞弊罪；而被告程、王二人所為既與上述罪名之構成要件不符，
亦難令被告丙○○、丁○○共負此罪責云云（見原判決第十一頁
倒數第十三列起至十二頁第五列、第二十二頁第十列至第二十一
列）。然查原判決既認定被告甲○○、乙○○辦理前揭各項禮品
採購案時，未依規定公開招標、公告比價及實質訪價，甚至遲延
寄發邀商比價公文，而使被告丙○○、丁○○所共同經營之媚之
蒂公司得以承包上述禮品採購案而獲取利益等情。縱認其等所為
不構成上揭條例第四條第一項第二款之購辦公用物品舞弊罪，但
甲○○、乙○○二人均為依據法令從事公務之人員，渠等辦理上
述各項禮品採購案，理應切實遵守相關採購程序之規定，妥慎公
正執行其職務，何以竟不遵守規定辦理公開招標、公告比價或實
質訪價，甚至遲延寄發邀商比價公文？究竟其原因何在？是否基
於圖利媚之蒂公司之目的，故意利用職權違法操弄採購程序，以
使媚之蒂公司得標而獨攬承包？而該公司因被告程、王二人違反
規定程序，而以不正當之手段標得禮品採購案所獲致之利益，是
否猶能認為「合法利益」？且依起訴書所載，被告程、王二人辦
理前揭採購案時，不僅未依規定公開招標、公告比價或實質訪價
，且事先洩漏所擬採購禮品之規格及底價予被告顏、徐二人，以
使其等得以預先準備採購案禮品及借牌圍標，並故意於公告期滿
當日下午五時下班前，始將通知廠商至蘆洲市公所領取圖說參加
競標之函文交予秘書以平信郵寄，以使其他廠商不及參加投標，
又故意將一般廠商須耗時二、三個月始能完成生產之五千五百七
十條毛毯採購案，限定交貨期限為八日，以排除其他廠商參加競
價之機會，而使媚之蒂公司得以高價獨獲承包，甚至擅將蘆洲市
長批定之「公告比價」採購方式，另行簽文由甲○○批示改為依
「通訊比價」之方式辦理，並將不符合約驗收項目之「鋼珠筆」
一併核准撥款予媚之蒂公司，凡此諸多違法勾結圖利情節是否確
有其事？若屬實情，其等是否有共同利用主管或監督事務之機會
，故意違法圖謀私人不法利益之情形？以上疑點攸關被告等所為
是否構成貪污治罪條例第六條第一項第四款之圖利罪。原審俱未
加以審究釐清論敘明白，僅以被告等所為尚與上揭條例第四條第
一項第三款之購辦公用物品舞弊罪之構成要件不合，遽為被告等
均無罪之諭知，自有調查未盡及理由不備之違法。(二)、原判決於
理由內說明：被告丙○○、丁○○為使媚之蒂公司標得前述教師
節、重陽節及兒童節禮品採購案，而向龍和公司、鉅谷公司、明
德公司、尚好百貨行及盈勵興業公司借牌陪標，惟其等為避免被
廢標，是否會將其借牌陪標之事告知被告甲○○、乙○○，非無
疑問。且前揭「八十八年度兒童節禮品採購案」，係由丁○○提
供明德公司、龍和公司予乙○○，作為通訊邀商比價之廠商；而
乙○○將上開採購案之邀商比價公文交予蘆洲市公所發文小姐後
，該公文實際上並未寄出，而係由丁○○逕向該發文小姐取得上
述公文，則乙○○是否知悉該公文實際上並未發出，亦非無疑，
因認不能證明被告甲○○、乙○○知悉被告顏、徐二人有借牌陪
標之情事，而為被告等有利之認定（見原判決第十四頁倒數第四
列起至第十五頁倒數第九列、第十頁第十二列至第十七列）。然
查被告乙○○既以「通訊比價」之方式辦理上揭禮品採購案，理
應由其自行依規定擇覓適當之廠商，作為通訊比價之對象，何以
竟私下由丁○○提供上述三家公司，作為通訊邀商比價之廠商？
且乙○○既將上開採購案之邀商比價公文交予蘆洲市公所發文小
姐辦理寄發，何以丁○○猶能逕向該發文小姐取得上述公文？該
發文小姐何以未依規定將該公文寄發，而竟私下交予丁○○？其
如此配合徐某之原因何在？又乙○○不依規定擇覓通訊比價之廠
商，而私下接受徐某所提供之上述三家公司作為通訊邀商比價之
廠商，復未依規定辦理公開招標、公告比價及實質訪價，甚至遲
延寄發邀商比價公文，以使媚之蒂公司得標，依此雙方密切勾結
之情節，能否謂甲○○、乙○○不知顏、徐二人「借牌陪標」之
情？再者，原判決既謂被告丙○○、丁○○為使媚之蒂公司標得
前述禮品採購案，而有向龍和公司、鉅谷公司、明德公司、尚好
百貨行及盈勵興業公司借牌陪標之情事，則其二人「借牌陪標」
之行為，是否構成使公務員登載不實公文書罪或其他罪名？若被
告甲○○、乙○○知情而故意配合，使媚之蒂公司以上述「借牌
陪標」之不正方法標得前揭禮品採購案，並將該等不實事項登載
於與投、開標程序有關之公文書上，則其二人所為除應負行政責
任外，應否構成公務員登載不實公文書罪、圖利罪或其他罪名？
而被告等四人間若具有共同犯意之聯絡，是否亦應成立上開罪名
之共同正犯？凡此諸多疑點均與被告等所為究竟有無應負之刑責
攸關，原審俱未詳加審究悉心推求，遽認不能證明被告等犯罪，
而為渠等均無罪之諭知，尚嫌速斷。(三)、本件公訴意旨指被告程
、王二人於八十七年八、九月間辦理重陽節敬老禮品採購案時，
為圖利媚之蒂公司，竟事先將預定採購毛毯五千五百七十條作為
禮品之訊息洩漏予媚之蒂公司；嗣於八十八年間辦理兒童節採購
禮品案時，為協助媚之蒂公司得標，又事先將該採購案底價一百
八十九萬元洩漏予媚之蒂公司等情。究竟被告程、王二人有無事
先將上述採購訊息及底價洩漏予顏、徐二人？上述採購訊息及底
價是否屬於中華民國國防以外應秘密之消息？此與被告程、王二
人上揭所為應否併論以刑法第一百三十二條第一項之公務員洩漏
或交付關於中華民國國防以外應秘密之消息罪攸關。原判決對於
上述疑點並未加以審究及說明，遽為被告程、王二人均無罪之諭
知，亦嫌理由不備。以上或為檢察官上訴意旨所指摘，或為本院
得依職權調查之事項，應認原判決有撤銷發回更審之原因。
據上論結，應依刑事訴訟法第三百九十七條、第四百零一條，判
決如主文。
中    華    民    國  九十五  年    六    月    八    日
                      最高法院刑事第四庭
                          審判長法官  吳  雄  銘
                                法官  池  啟  明
                                法官  劉  介  民
                                法官  郭  毓  洲
                                法官  韓  金  秀
      本件正本證明與原本無異
                                      書  記  官
中    華    民    國  九十五  年    六    月   十二   日
                                                Ｒ


司法院資訊處製作；財團法人民間司法改革基金會備份。
